臺灣高等法院臺中分院民事判決　　　九十三年度上字第一九七號
　　　上　訴　人　臺中市稅捐稽徵處
　　　法定代理人　丁○○
　 　 訴訟代理人　丙○○
　　　　　　　　　己○○
　　　法定代理人　庚○○
　　　訴訟代理人　乙○○
　　　　　　　　　戊○○
　　　　　　　　　甲○○
右當事人間分配表異議之訴事件，上訴人對於中華民國九十三六月七日臺灣臺中地方
法院九十三年度訴字第四五九號第一審判決提起上訴，本院於民國九十三年十月五日
言詞辯論終結，判決如下：
　　主　　文
上訴駁回。
第二審訴訟費用由上訴人負擔。
　　事實及理由
一、本件上訴人起訴主張：
　1.緣因債務人黃祝積欠稅捐債務新臺幣（下同）一千零二十八萬八千一百四十三元
　　，原法院八十八年度執八字第九二五六號民事強制執行事件，於拍賣債務人黃祝
　　之股票價款程序中，雖曾於民國（下同）九十二年六月三十日將上訴人對債務人
　　黃祝之稅捐債權四百七十三萬二千八百七十二元部分列入分配，但經被上訴人聲
　　請異議後，原法院於同年七月十七日即以上訴人未依據強制執行法第三十二條第
　　一項之規定，將上訴人之稅款債權剔除，原法院民事執行處復指定同年七月二十
　　九日為實施分配期日，上訴人於同年七月二十八日則向原法院民事執行處提出異
　　議狀，然此項異議，業經被上訴人於同年七月二十四日表示不同意，堪認本件被
　　上訴人對於上訴人之異議，已有反對之陳述，故依據強制執行法第四十一條之規
　　定提起本件分配表異議之訴。
　2.依照稅捐稽徵法第六條之規定，稅捐之徵收，優先於普通債權，參照其立法意旨
　　乃為使稅捐債權具有優先債權之性質，其順位優於一般債權，是稅捐徵收機關就
　　義務人機關所滯欠稅捐，對於義務人於執行程序中所有之財產，均有優先普通債
　　權人受償之地位，解釋上自屬強制執行法第三十四條第二項所稱之依法對執行標
　　的物有優先受償之債權人，基於憲法上平等原則之要求，自不得為差異之處分，
　　對於執行標的物有擔保物權或優先受償之債權人，依據辦理強制執行事件應行注
　　意事項第十九條第（五）項規定，其參與分配自無需受強制執行法第三十二條第
　　一項規定之限制，僅需於強制執行程序終結前聲明參與分配即屬合法。
　3.原法院執行處於拍賣債務人黃祝之股票，就所得價款進行分配程序，上訴人即於
　　強制執行程序終結前聲請參與分配，原法院執行處卻認為本件股票已於八十九年
　　三月六日拍賣完畢，而上訴人於事後才聲請參與分配，僅能就餘額為分配，顯與
　　上述法規意旨相違。故起訴請求將原法院八十八年度執八字第九二五六號民事強
　　制執行事件，上訴人對於執行債務人黃祝之稅捐債權共計四百七十三萬二千八百
　　七十二元，列入分配表內優先於普通債權分配。
二、被上訴人則以：依照修正後強制執行法第三十二條之規定，僅土地增值稅得排除
　　適用外，其餘稅捐仍應受該條文之限制，此可參照辦理強制執行事件應行注意事
　　項第十六條第四款所示。且稅捐稽徵法第六條規定稅捐之徵收，優先於普通債權
　　，實乃揭示稅捐債權對於債務人之總財產有優先受償權與強制執行法第三十四條
　　第二項之規定應指對於「執行標的物」有優先受償權之債權人不同。關於辦理強
　　制執行事件應行注意事項第十九條第（五）項規定，乃行政命令，並非法律，而
　　土地增值稅以外之稅捐仍應「依法聲明參與分配」，而非「依命令參與分配」等
　　語資為抗辯。
三、原審經審酌兩造所提出之攻擊防禦方法後，判決駁回上訴人之請求，上訴人不服
　　，於本院聲明：(一)廢棄原判決。(二)請求將上訴人對執行債務人黃祝之稅捐債權四
　　百七十三萬二千八百七十二元列入台灣台中地方法院八十八年民執八字第九二五
　　六號強制執行事件分配表內，並優先於普通債權分配。被上訴人則聲明：上訴駁
　　回。
四、按債權人或債務人對於分配表所載各債權人之債權或分配金額有不同意者，應於
　　分配期日一日前，向執行法院提出書狀，聲明異議。前項書狀，應記載異議人所
　　認原分配表之不當及應如何變更之聲明。又異議未終結者，為異議之債權人或債
　　務人，得向執行法院對為反對陳述之債權人或債務人提起分配表異議之訴。但異
　　議人已依同一事由就有爭執之債權先行提起其他訴訟者，毋庸再行起訴，執行法
　　院應依該確定判決實行分配。債務人對於有執行名義而參與分配之債權人為異議
　　者，僅得以第十四條規定之事由，提起分配表異議之訴，強制執行法第三十九條
　　第一項、第四十一條第一項、第二項分別定有明文。查本件上訴人起訴主張原法
　　院八十八年度民執八字第九二五六號強制執行事件，就拍賣債務人黃祝之股票所
　　得價款，於九十二年六月三十日所製作之分配表，雖將上訴人移送法務部行政執
　　行署臺中行政執行處之稅款債權一千零二十八萬八千一百四十三元列入分配表，
　　並分配四百七十三萬二千八百七十二元，然因事後被上訴人提出異議後，復於九
　　十二年七月十七日製作分配表時，將上訴人之稅款債權剔除，原法院民事執行處
　　復指定同年七月二十九日為實施分配期日，上訴人於同年七月二十八日則向原法
　　院民事執行處提出異議狀，然此項異議，業經被上訴人於同年七月二十四日表示
　　不同意，堪認本件被上訴人對於上訴人之異議，已有反對之陳述，故依據強制執
　　行法第四十一條之規定提起本件分配表異議之訴等事實，經本院調閱原法院八十
　　八年度民執八字第九二五六號強制執行事件卷宗查核屬實，是上訴人提起本件分
　　配表異議之訴，程序上與首開規定相符，自應予准許，合先敘明。
五、兩造不爭執之事實：
（一）訴外人即債務人黃祝原本共欠稅款一千零二十八萬八千一百四十三元，原法院
　　　八十八年度民執八字第九二五六號民事強制執行事件，於拍賣債務人黃祝之股
　　　票價款程序中，曾於九十二年六月三十日將上訴人對債務人黃祝之上開稅捐債
　　　權列入分配，並分配四百七十三萬二千八百七十二元，但經被上訴人聲請異議
　　　後，原法院於同年七月十七日即以上訴人未依據強制執行法第三十二條第一項
　　　之規定，將上訴人之前揭稅款債權剔除。
（二）原法院八十八年度民執八字第九二五六號強制執行事件，拍賣債務人黃祝之所
　　　有股票，已於八十九年三月六日進行拍賣程序，上訴人卻遲至九十年四月十一
　　　日，始發函向原法院聲明參與分配，原法院於翌日始收狀受理該聲請。
（三）以上各情為兩造所不爭執，並經本院調閱上開強制執行卷宗查核無誤，堪信為
　　　真實。
六、上訴人主張債權係屬稅捐性質，依據稅捐稽徵法第六條之規定具有優先權，故得
　　不受強制執行法第三十二條第一項規定之限制，被上訴人則以上訴人之稅捐非屬
　　土地增值稅，故仍應受上開條文限制，是本件所應審究者厥為上訴人對債務人黃
　　祝之稅捐債權是否受強制執行法第三十二條第一項之限制。
（一）按他債權人參與分配者，應於標的物拍賣、變賣終結或依法交債權人承受之日
　　　一日前，其不經拍賣或變賣者，應於當次分配表作成之日一日前，以書狀聲明
　　　之。強制執行法第三十二條第一項定有明文，而六十四年四月二十二日修正時
　　　，其就原法條文所謂「強制執行程序終結」，係指因強制執行所得之金額已交
　　　付或分配與各債權人之前，他債權人仍得參與分配，致分配表難於確定。債務
　　　人亦易偽造債權參與分配。為保障正當權利人之權益，有限制聲明參與分配時
　　　間之必要。另前補訂民事執行辦法第二十五條第一項規定「他債權人參與分配
　　　者，應於第一次拍賣期日終竣前聲明之」，限制過嚴。而原法條規定於強制執
　　　行程序終結前均得為之，失之過寬。爰修正為他債權人參與分配者，應於標的
　　　物拍賣或變賣終結前，其不經拍賣或變賣者，於當次分配表作成前，以書狀聲
　　　明之，以謀兼顧。八十五年十月九日總統華總(一)義字第八五００二四三七一０
　　　號令公布修正之立法理由乃原條文規定「應於標的物拍賣或變賣終結前」或「
　　　應於當次分配表作成前」為之，其聲請是否逾期，係以特定之「時」為認定基
　　　準點，惟參與分配書狀之投遞，與拍賣變賣之終結或分配表之作成，在時間上
　　　孰先孰後，輒因分秒之差，而茲紛擾，實際上何者在先，亦難以認定，易生弊
　　　端，故修正為「應於標的物拍賣、變賣終結一日前」，或「應於當次分配表作
　　　成日一日前」為之，以求明確，又將拍賣物交債權人承受時，其參與分配之時
　　　日應如何確定，亦有一併增列明文之必要，故為解決適用上開條項之實際困難
　　　，並防杜流弊，故並予修正增列。次按行政執行處於查封義務人財產時，發現
　　　同一財產已經民事執行事件查封者，應將該執行事件連同卷宗函送該管執行法
　　　院合併辦理，強制執行法第三十三條之二、行政執行與民事執行業務聯繫辦法
　　　第三條定有明文。此項規定雖有別於他債權人參與分配，然對於執行法院已經
　　　查封之財產，行政執行機關本身既無法再行查封，故法條規定將該管執行案件
　　　函送執行法院一併處理，此時若認為行政執行機關所函送合併辦理之執行事件
　　　，不受強制執行法第三十二條第一項參與分配時間之限制，亦將造成分配表製
　　　作後，價金未交付前，因行政執行機關所函送合併辦理，致需重新製作分配表
　　　，使分配表遲遲未能確定，影響執行債權人權益甚大之情形發生，尤以倘行政
　　　執行機關迄分配期日尚未函送合併辦理，待分配完畢始函送合併辦理，則已分
　　　配與各債權人之價金將如何處理，是目前強制執行法雖未就行政執行機關所函
　　　送合併辦理之執行事件規定其時點，然解釋上，其情形仍應與他債權人參與分
　　　配之情形相同，故依「相同之案件，應為相同處理」之法理，自有類推適用強
　　　制執行法第三十二條第一項參與分配時間限制規定之必要（參台灣高等法院暨
　　　所屬法院九十年法律座談會）。
（二）按他債權人參與分配者，應於標的物拍賣、變賣終結或依法交債權人承受之日
　　　一日前，其不經拍賣或變賣者，應於當次分配表作成之日一日前，以書狀聲明
　　　之。逾前項期間聲明參與分配者，僅得就前項債權人受償餘額而受清償；如尚
　　　應就債務人其他財產執行時，其債權額與前項債權餘額，除有優先權者外，應
　　　按其數額平均受償；又有執行名義之債權人聲明參與分配時，應提出該執行名
　　　義之證明文件。依法對於執行標的物有擔保物權或優先受償權之債權人，不問
　　　其債權已否屆清償期，應提出其權利證明文件，聲明參與分配。執行法院知有
　　　前項債權人者，應通知之。知有債權人而不知其住居所或知有前項債權而不知
　　　孰為債權人者，應依其他適當方法通知或公告之。經通知或公告仍不聲明參與
　　　分配者，執行法院僅就已知之債權及其金額列入分配。其應徵收之執行費，於
　　　執行所得金額扣繳之。第二項之債權人不聲明參與分配，其債權金額又非執行
　　　法院所知者，該債權對於執行標的物之優先受償權，因拍賣而消滅，其已列入
　　　分配而未受清償部分，亦同。執行法院於有第一項或第二項之情形時，應通知
　　　各債權人及債務人；又政府機關依法令或本於法令之處分，對義務人有公法上
　　　金錢債權，依行政執行法得移送執行者，得檢具證明文件，聲明參與分配，強
　　　制執行法第三十二條、第三十四條、第三十四條之一定有明文。是政府機關對
　　　債務人有公法上之金錢債權，故得檢具證明文件參與分配，如為對於執行標的
　　　物有優先受償權之債權人，而為執行法院所知者，執行法院固應通知之，經通
　　　知或公告仍不聲明參與分配者，執行法院僅就已知之債權及其金額列入分配。
　　　如該優先債權之債權人不聲明參與分配，其債權金額又非執行法院所知者，該
　　　債權對於執行標的物之優先受償權，因拍賣而消滅，其已列入分配而未受清償
　　　部分，亦同，然上揭所謂不受強制執行法第三十二條第一項規定之限制之優先
　　　債權，係指依法對於執行標的物有擔保物權或優先受償權之債權人聲明參與分
　　　配始不受強制執行法第三十二條第一項規定之限制，各種稅捐除土地增值稅屬
　　　代扣性質，不適用關於參與分配之規定（辦理強制執行事件應行注意事項第十
　　　六條第四項）外，其餘稅款雖可優於普通債權受償，但其參與分配仍受法院參
　　　與分配時間之限制。（參司法院第四十九期司法業務研究會第十六則）蓋強制
　　　執行法第三十三條之一至第三十四條之一條所揭示之立法意旨乃指公法債權人
　　　應與一般債權人平等。故各種稅捐除土地增值稅如要參與分配應於標的物拍賣
　　　、變賣終結或依法交債權人承受之日一日前，以書狀檢具證明文件聲明之，如
　　　未於上揭期限之前聲明參與分配，其債權金額又非執行法院所知者，僅得就前
　　　項債權人受償餘額而受清償。
七、綜上所述，本件上訴人之債權雖屬稅捐，解釋上自仍應受強制執行法三十二條第
　　一項之限制，則原法院八十八年度民執八字第九二五六號強制執行事件，拍賣債
　　務人黃祝之所有股票，既於八十九年三月六日進行拍賣程序，上訴人卻遲至九十
　　年四月十二日，始向原法院聲明參與分配，上訴人請求將其對債務人黃祝之稅捐
　　債權四百七十三萬二千八百七十二元，列入分配表內優先於普通債權分配，即屬
　　無據，被上訴人抗辯尚屬可信。從而，上訴人提起本件分配表異議之訴為無理由
　　，不應准許。原審為上訴人敗訴之判決，並無不合。上訴意旨指摘原判決不當，
　　求予廢棄改判，為無理由，應予駁回。
八、本件判決之基礎已臻明確，兩造其餘之攻擊防禦方法及舉證，於判決結果均無影
　　響，毋庸一一論列，末此敘明。
據上論結，本件上訴為無理由，依民事訴訟法第四百四十九條第一項、第七十八條，
判決如主文。
中　　　華　　　民　　　國　　九十三　　年　　　十　　　月　　 十九　　 日
~B1民事第二庭審判長法　官　童有德
~B2　　　　　　　　法　官　翁芳靜
~B3　　　　　　　　法　官　蔡秉宸
右為正本係照原本作成。
如對本判決上訴，須於收受判決送達後二十日內向本院提出上訴書狀，其未表明上訴
理由者，應於提出上訴後二十日內向本院提出上訴理由書(須按他造人數附具繕本)。
上訴時應提出委任律師為訴訟代理人之委任狀。具有民事訴訟法第四百六十六條之一
第一項但書或第二項之情形為訴訟代理人者，另應附具律師及格證書及釋明委任人與
受任人有該條項所定關係之釋明文書影本。
~B 　 　　　　　　書記官　吳宗玲
中　　　華　　　民　　　國　　九十三　　年　　　十　　　月　　 十九　　 日
　　　　　　　　　　　　　　　　　　　　　　　　　　　　　　　　　　　　Ｙ
